【裁判字號】    97,上易,188
【裁判日期】    970331
【裁判案由】    詐欺
【裁判全文】
臺灣高等法院刑事判決                 97年度上易字第188號
上  訴  人  臺灣板橋地方法院檢察署檢察官
被      告  甲○○
                    7（2樓）
選任辯護人  林廷隆律師
上列上訴人因詐欺案件，不服臺灣板橋地方法院96年度簡上字第
651號，中華民國96年11月9日第一審判決（聲請簡易判決處刑案
號：臺灣板橋地方法院檢察署96年度偵字第4099號），提起上訴
，本院判決如下：
    主  文
上訴駁回。
    理  由
一、檢察官聲請以簡易判決處刑之案件，經法院於審理後，認應
    為無罪之諭知者，應適用通常程序審判之，刑事訴訟法第四
    百五十二條、第四百五十一條之一第四項但書第三款定有明
    文。又管轄第二審之地方法院合議庭受理簡易判決上訴案件
    ，應依通常程序審理；其認案件有刑事訴訟法第四百五十二
    條之情形者，應撤銷原判決，逕依通常程序為第一審判決，
    法院辦理刑事訴訟簡易程序案件應行注意事項第十四條中段
    及後段亦有明文。查原審法院刑事簡易庭依檢察官之聲請以
    簡易判決處刑（九十六度簡字第一九四四號判決）後，經被
    告甲○○提起上訴，由管轄之原審法院合議庭以九十六年度
    簡上字第六五一號判決，撤銷原判決，改判被告甲○○無罪
    ，復於理由欄六敘明：「按地方法院簡易庭對被告為簡易判
    決處刑後，經提起上訴，而地方法院合議庭認應為無罪判決
    之諭知者，依同法第四百五十五條之一第三項準用第三百六
    十九條第二項之規定意旨，應由該地方法院合議庭撤銷簡易
    庭之判決，改依第一審通常程序審判（最高法院九十一年度
    台非字第二一號判決意旨參照）。本案既不能證明被告犯罪
    ，原審遽為被告有罪之判決，尚有違誤，被告上訴意旨否認
    犯罪，為有理由，應由本院合議庭撤銷原判決，自為第一審
    無罪之判決」等語（原審判決九頁）。依上開說明，原審法
    院合議庭上揭判決被告甲○○無罪，屬第一審判決，檢察官
    對無罪判決表示不服，自得依法提起上訴，合先敘明。
二、聲請簡易判決處刑意旨略以：被告甲○○意圖為自己不法之
    所有，於民國九十四年十二月間，在臺北市○○路三八巷二
    號二樓之一乙○○公司內，向乙○○偽稱可以向臺北市政府
    承攬臺北市車輛違規拖吊業務，致使乙○○陷於錯誤而與江
    某簽訂合作契約，並給付甲○○新臺幣（下同）四十萬元；
    甲○○詐得前述款項後即逃匿無蹤，乙○○始知受騙，因認
    被告甲○○涉犯刑法第三百三十九條第一項之詐欺取財罪嫌
    。
三、按犯罪事實應依證據認定之，無證據不得認定犯罪事實；又
    不能證明犯罪者，應諭知無罪之判決，刑事訴訟法第一百五
    十四條第二項，第三百零一條第一項分別定有明文。且所謂
    證據，須適於為被告犯罪事實之證明者，始得為斷罪之資料
    ；如未能發現相當證據，或證據不足以證明，自不能以推測
    或擬制之方法，以為裁判之基礎（最高法院二十九年上字第
    三一○五號、四十年台上字第八六號判決意旨參照）。再刑
    事訴訟上證明之資料，無論其為直接或間接證據，均須達於
    通常一般之人均不致有所懷疑，而得確信其為真實之程度，
    始得據為有罪之認定，若其關於被告是否犯罪之證明未能達
    此程度，而有合理懷疑之存在，致使無從形成有罪之確信，
    根據「罪證有疑，利於被告」之證據法則，即不得遽為不利
    被告之認定（最高法院七十六年台上字第四九八六號判決意
    旨參照）。
四、證據能力部分：
  (一)按刑事訴訟法第一百五十八條之三規定：「證人、鑑定人依
    法應具結而未具結者，其證言或鑑定意見，不得作為證據」
    所謂「依法應具結而未具結者」，係指檢察官或法官依刑事
    訴訟法第一百七十五條之規定，以證人身分傳喚被告以外之
    人到庭作證，或雖非以證人身分傳喚到庭，而於訊問調查過
    程中，轉換為證人身分為調查時，此時其等供述之身分為證
    人，則檢察官、法官自應依本法第一百八十六條有關具結之
    規定，命證人供前或供後具結，其陳述始符合第一百五十八
    條之三之規定，而有證據能力。若檢察官或法官非以證人身
    分傳喚訊問時，其身分既非證人，即與「依法應具結」之要
    件不合，縱未命其具結，純屬檢察官或法官調查證據職權之
    適法行使，當無違法可言。而前揭不論係本案或他案在檢察
    官面前作成未經具結之陳述筆錄，係屬被告以外之人於偵查
    中向檢察官所為之陳述，本質上屬於傳聞證據，基於保障被
    告在憲法上之基本訴訟權，如已經法院傳喚到庭具結而為陳
    述，並經被告之反對詰問，前揭非以證人身分而在檢察官面
    前未經具結之陳述筆錄，除顯有不可信之情況者外，得為證
    據。又非以證人之身分在審判中之陳述筆錄，倘該被告以外
    之人已經法院以證人身分傳喚到庭並經具結作證，且由被告
    為反對詰問，該未經具結之陳述筆錄因屬審判上之陳述，自
    有證據能力；不能因陳述人未經具結，即一律適用本法第一
    百五十八條之三之規定，排除其證據能力（最高法院九十六
    年度台上字第三五二七號判決意旨參照）。經查，告訴人乙
    ○○九十六年三月九日非以證人身分，於偵查時經檢察官訊
    問所為之供述（臺灣板橋地方法院檢察署九十六年度偵字第
    四○九九號偵卷五頁），其身分既非證人，即與「依法應具
    結」之要件不合，縱未命其具結，純屬檢察官調查證據職權
    之適法行使，當無違法。況證人乙○○於偵查時之供述，於
    原審審理時業經以證人身分具結而為陳述，並經被告甲○○
    及其選任辯護人之反對詰問（原審卷五六至七○頁），衡諸
    上開判決意旨，其在檢察官前未經具結之陳述，自有證據能
    力。
  (二)本件認定事實所引用之本件卷證所有證據（文書證據），檢
    察官、被告於本院均未主張排除前開書證、物證之證據能力
    ，且迄於本院言詞辯論終結前均未表示異議（本院卷三六頁
    背面），本院經審酌前開書證、物證並非公務員違背法定程
    序所取得，亦無刑事訴訟法第一百五十九條之四顯有不可信
    之情況，故上揭卷證證據（文書證據），應有證據能力。
五、本件公訴人認被告甲○○涉有前開詐欺取財犯嫌，無非係以
    告訴人乙○○之指訴及告訴人提出之合作協議書影本、臺北
    富邦銀行存款存入存根影本等件資為論據。訊據被告固承認
    於九十四年十二月間與告訴人乙○○簽立系爭合作協議書，
    嗣告訴人匯款三十五萬元及交付現金五萬元予伊，伊並知悉
    於九十四年十二月間臺北市政府核准執行拖吊業務業者只有
    九家，且當時已有九家業者正在營業中，而系爭合作協議書
    之後並未開始進行等語，惟堅決否認有何詐欺取財犯行，辯
    稱：伊未對乙○○提及臺北市政府拖吊業務由九家增為十家
    ，伊係向乙○○稱在臺北市○○街一號之拖吊業者因租約發
    生糾紛而停止拖吊業務三個月，伊想於該期間做拖吊業而向
    乙○○借款，因乙○○問伊是否有辦法承做，伊告之極力爭
    取，二人方簽立契約，惟嗣因臺北市政府停車管理不同意增
    加拖吊業者，伊亦有告知告訴人，雙方並同意解除系爭契約
    ，伊已陸續還款等語。經查：
  (一)被告於九十四年十二月十二日與告訴人簽立系爭合作協議書
    ，告訴人並於同年月十六日匯款三十五萬元及另交付現金五
    萬元予被告，嗣被告並未依約履行系爭合作協議書之內容等
    事實，為被告所承認，並有告訴人提出之合作協議書影本及
    臺北富邦銀行存款存入存根影本為證（第九三一號偵卷三、
    五頁），應堪信為真實。
  (二)證人即告訴人乙○○於原審審理時結證稱：「伊會提告是因
    為九十四年間被告找伊一起投資地下拖吊場，雙方並有簽訂
    合作協議書，從九十五年一月開始合作拖吊業並分紅。伊去
    看過拖吊場，因為被告那時候任職於拖吊場司機，又說拖吊
    場二年招標一次，臺北市有個拖吊場要開第十個場，如果招
    標的話，我們可以介入經營的部分，還說拖吊一臺車基本利
    潤多少錢，伊才會信被告有能耐辦理拖吊業務。伊會相信被
    告所言，是因為伊常去他們拖吊場看，看被告與他們老闆關
    係良好，而且司機的部分好像幾乎是他在管理，所以伊認為
    他有能力可以做這個部分；當時被告說投資金額約四十萬，
    沒有講固定的數目。他的意思只是說投資四十萬，可以分配
    到多少紅利而已；伊沒問過投資占總資本額多少，只是等分
    紅。本案伊會在距離被告提合夥分紅整整一年時間後之九十
    六年一月份提告，是因為伊認為被告不想處理。被告在九十
    五年十二月十二日轉帳匯了一筆九千六百元的款項還伊，還
    有九十六年二月十五日也匯了一筆一萬二千元，同年五月十
    四日被告匯了一筆四十萬元進伊公司冠榮企業公司，也是要
    還伊欠款的，這筆四十萬的錢。合作協議書是被告提出來，
    伊擬稿給他的，在簽訂投資協議書之前，伊並沒有上網去臺
    北市停管處查。被告說臺北市停管處有關拖吊業務由九家分
    為十家，是在簽訂契約前一年的十二月份左右。九十四年十
    二月簽契約、九十五年一月份開始做拖吊場、同年二月十七
    日開始分配紅利。被告帶伊去看的拖吊場，是濱江拖吊場，
    那並不是被告將來要做的，會去看，伊也不知道做什麼用，
    但伊與被告是朋友、時常會去找，伊後來才知道經營拖吊業
    務，要有一個停車場作為拖吊業務使用；合作協議書約定九
    十五年二月十七日開始分配，但被告在這天並沒有給伊十萬
    元，被告在臺北市○○街三三號大佳保管場給伊十萬元而伊
    退還二萬元，那是在三月份，不是在二月十七日；伊退還被
    告二萬元是因為這個錢是伊跟被告達成的協議，由伊直接拿
    八萬元還給金主，而伊實得二萬元，那十萬元被告並沒有說
    是紅利還是什麼。伊雖與被告簽有合作協議書約定在九十五
    年二月十七日開始分紅利，但九十五年二月份左右，被告說
    他沒有劃分到拖吊業務，所以要還伊四十萬。後來雖然被告
    沒有還伊四十萬，但伊還是先開一張支票讓他先票貼調現。
    九十五年二月份因被告無法還伊四十萬，伊簽了一張支票，
    而這個四十萬是伊朋友沈忠聖的，就是伊先前所指被告在九
    十六年四月十日跟九十六年五月十四日各匯進一筆四十萬進
    冠榮企業公司的那兩筆款項，後來伊與沈忠聖跟被告到臺北
    市○○○路瑞昌動產質借中心借了一百萬元，有拿二棟房屋
    抵押，是伊跟沈忠聖當保證人才借到錢，這筆是用被告的名
    字去借的，本來應該是被告去還，但是他並沒有還，後來是
    伊與沈忠聖還的；而這一百萬並不是現金一百萬，因為還扣
    掉利息、手續費，最後伊和沈忠聖各拿約將近四十萬元。合
    作協議書是約定伊投資四十萬、每個月分十萬、一年總共分
    一百二十萬，穩賺不賠，但是沒有退本金，當初要簽這份協
    議書，是因為伊怕會有問題，所以擬這份協議書給被告簽，
    簽這樣協議書是要共同投資的，因為被告說利潤非常好，再
    加上他在拖吊場，對拖吊相關業務都很瞭解，直到現在伊都
    還是覺得他很瞭解。伊會告詐欺，是因為伊沒有按時分到紅
    利且被告沒有還伊錢；之前是有去質借公司貸款且拿到將近
    四十萬，但被告後來還的是伊先前還的錢。伊覺得投資案，
    後來沒辦法繼續經營下去，是因為當初的協議沒有如期履行
    。伊提出告訴之前，是認為沒有九家劃分為十家這件事情，
    所以認為被告在欺騙；當初是有預期可能會做不成，所以有
    在協議書第二條約定解除契約和返還本金。伊當初告被告是
    認為被告騙伊，但現在錢還伊就無所謂」等語（原審卷五七
    至七二頁）。依證人乙○○之證述情節以觀，可知告訴人乙
    ○○於九十四年十二月間與被告簽立系爭合作協議書後，被
    告於九十五年二月或三月間曾應告訴人之要求給付十萬元，
    而被告於九十五年二月間即告知告訴人已無法取得拖吊業務
    要先還款四十萬元，但因被告一時無法全部還款，告訴人尚
    與案外人沈忠聖陪同被告至臺北市○○○路瑞昌動產質借中
    心，由被告以其個人名義並提出名下兩戶房屋做為抵押，告
    訴人與沈忠聖則擔任保證人而借得一百萬元，而該筆金額扣
    抵利息、手續費後，告訴人與沈忠聖各取回約近四十萬元。
    嗣因被告僅清償部分借款，餘款部分由告訴人及沈忠聖連帶
    還款，惟告訴人迄今仍認為被告對拖吊業務很瞭解，因被告
    當初取得四十萬元後，未能按時分紅及沒有如數還款遂認被
    告有詐騙等情，參諸告訴人提出與被告簽立之合作協議書，
    該合作協議書係由告訴人親自擬稿，協議書第二條明定「甲
    方（即被告）未於九十五年一月中旬就臺北市拖吊業務完成
    劃分拖吊業務區域，甲方得無條件與乙方（即告訴人乙○○
    ）解除合作協議，甲方並應無條件返還乙方交付之四十萬元
    投資本金」，有該合作協議書在卷可稽（第九三一號偵卷三
    頁），是告訴人與被告簽立系爭合作協議書時即已預見本件
    合作計劃或有可能無法經營，故在協議書內已明定未能經營
    時之法律效果，而被告已於九十五年二月間即告知告訴人無
    法取得拖吊業務，並承諾要返還四十萬元，嗣並與告訴人、
    案外人沈忠聖共同至上開瑞昌動產質借中心以被告之名義借
    款一百萬元分別先償還告訴人與沈忠聖各約近四十萬元，是
    依諸上情，可認被告於簽訂系爭合作協議書之時，在客觀上
    並未施用何詐術，而告訴人於交付四十萬元予被告時亦無任
    何陷於錯誤之情，且被告於九十五年二月間告知告訴人合作
    計劃無法繼續後並未逃避處理債務，益可認其於簽約之初應
    無何為自己不法所有之意圖至明。
  (三)綜上，依告訴人之指述各情以觀，尚難認被告於訂立系爭合
    作協議書之初有何為自己不法所有之意圖，且無施以任何詐
    術可言，自不得僅以事後被告債信違反之客觀事態，即推定
    被告自始有詐欺取財之犯意，是被告所為，尚與刑法之詐欺
    取財之構成要件有間，自不得以該罪相繩。本件應純屬民事
    間債務不履行之問題。此外，本院復查無其他積極證據足資
    證明被告確有公訴人所指之上開犯行。是本件既仍有合理懷
    疑之存在，而不能確信為真實，自屬不能證明被告犯罪。
六、原審法院合議庭撤銷原審刑事簡易庭所為被告有罪之判決，
    改判被告無罪判決，於法尚無不合。檢察官上訴意旨猶略以
    ：被告與告訴人簽訂系爭合作協議書之初，即知臺北市政府
    拖吊業務自始未曾由九家變成十家，明知所簽訂之投資拖吊
    業務契約無法履行，卻仍向告訴人詐稱拖吊場二年招標一次
    ，臺北市有個拖吊場要開第十個場，如果招標的話，可獲利
    分紅，致使告訴人陷於錯誤而交付財物，足認被告主觀上顯
    具不欲依約履行之惡意，原審所認尚與實情不符云云。然查
    ：被告於本院供稱：「因為當時重慶南路保管場被勒令停業
    三個月。伊原本自己要利用該保管場勒令停業期間來跨區做
    拖吊業務，所以才向乙○○借款。是乙○○說借款要簽合約
    ，所以才簽合作經營之拖吊合約書」（本院卷三六頁），可
    知被告原係計劃自行利用重慶南拖吊場停業期間跨區承作拖
    吊業務，惟因資金不足而向告訴人借款，嗣後雙方才有合作
    協議等情，並非初期即知該拖吊業務全無達成之可能。且兩
    造間簽立合作協議書，既可為一般借款憑據，又可兼具投資
    名義之性質，或可因之而有其他獲利，縱無法獲利，亦可藉
    合約書之約定而保障原本之債權，此為一般借貸關係所常見
    ，告訴人於擬定兩造合作協議書時，尚非不可預見，此觀諸
    契約書第二條約定「雙方於拖吊業務無法於九十五年一月中
    旬履行時，無條件解除合作協議，甲方即被告甲○○應無條
    件返還所交付之四十萬元」之意旨（第九三一號偵卷三頁）
    等情，要然可知。苟非告訴人於簽立協議書即已知悉該業務
    有不能達成之風險，何致如此？又稽之告訴人自始並不否認
    曾先後收受被告償還之款項，後更以被告名下房屋抵押借款
    以返還其款項，苟被告自始即有詐欺意圖，何需於雙方簽約
    後未久即明白告知告訴人無法承做拖吊業務之實情，並積極
    為籌措還款之行為，告訴人又焉有拖延至案發一年後始提出
    本案告訴。尤有甚者，告訴人於原審尚證稱：「當初是有預
    期可能會做不成，所以有在協議書第二條約定解除契約和返
    還本金；伊當初告被告是認為他有騙伊，但現在錢還伊就無
    所謂」等語，益徵告訴人無論係於借款或投資之初即已知悉
    契約內容或有不能達成之風險，告訴人當係因事後被告尚有
    餘款未清償，遂於其後提出告訴之情，要堪認定。是本件純
    屬民事糾葛，檢察官認被告有詐欺取財犯行，難謂有理。綜
    上，依諸檢察官起訴及上訴理由，本院尚難得致被告有詐欺
    取財之有罪確認，檢察官以前揭理由上訴，指摘原判決不當
    ，難認有理由，其上訴應予駁回。
據上論斷，應依刑事訴訟法第三百六十八條，判決如主文。
本案經檢察官侯寬仁到庭執行職務。
中    華    民    國    97    年    3    月    31    日
                  刑事第十八庭審判長法  官  吳鴻章
                                    法  官  周政達
                                    法  官  段景榕
以上正本證明與原本無異。
不得上訴。
                                    書記官  陳靜姿
中    華    民    國    97    年    3    月    31    日


司法院資訊處製作；財團法人民間司法改革基金會備份。
